臺灣桃園地方法院刑事判決　　　　　　　　　　　　八十九年度訴字第一八二號
　　公　訴　人　臺灣桃園地方法院檢察署檢察官
　　被　　　告　丁○○　男　四.
　　選任辯護人　邱永祥律師
右列被告因偽證案件，經檢察官提起公訴（八十九年度偵字第一一六四三號），本院
判決如左：
    主  文
丁○○無罪。
    理  由
一、公訴意旨詳如附件起訴書所記載（如附件）。
二、本件公訴人認被告丁○○涉有前開犯行，係以告發人乙○○之指訴、證人甲○○
    、廖美智律師之證述、房屋預定買賣契約書、土地預定買賣契約書、本院中壢簡
    易庭八十七年度壢簡字第七六０號民事判決影本及八十八年度簡上字第七三號案
    件相關卷證（含被告證詞筆錄及具結結文）影本，為其主要之論據。按犯罪事實
    應依證據認定之，無證據不得推定其犯罪事實，又不能證明被告犯罪者，應諭知
    無罪之判決，刑事訴訟法第一百五十四條、第三百零一條第一項分別定有明文。
    倘積極證據不足以為不利於被告事實之認定時，即應為有利被告之認定，更不必
    有何有利之證據，最高法院三十年上字第八一六號著有判例。所謂「積極證據足
    以為不利被告事實之認定」，依據同院七十六年臺上字第四九八六號判例意旨，
    係指據為訴訟上證明之全盤證據資料，在客觀上已達於通常一般之人均不致於有
    所懷疑、而得確信被告確曾犯罪之程度；若未達到此一程度，而有合理之懷疑存
    在時，即無從為有罪之確信。而訴訟上所得之全盤證據資料，固不以直接證據為
    限，間接證據亦應包含在內，惟採用間接證據時，必其所成立之證據，在直接關
    係上，雖僅足以證明他項事實，而由此他項事實，本於事理之作用足以證明待證
    事實者，方為合法，若憑空之推想，並非得採為證據資料之間接證據。再者，告
    發人之指述，在使被告受刑事處分為目的，應調查其他證據，以察其指述與事實
    是否相符，亦有最高法院三十二年上字第六七號判例及同院八十一年度台上字第
    四四九號判決意旨可供參照。
三、本件訊據被告丁○○堅決否認有何公訴人所指之偽證犯行，辯稱：伊與住戶在桃
    園縣中壢市香江酒樓內開協調會時，有向承買永新開發建設股份有限公司（下稱
    「永新公司」）所建「環中傳家堡」住戶說明要先繳清房屋價金尾款才能提前交
    屋，並由住戶在房屋驗收合格書、撥款同意書上簽名交回後，由銀行撥付貸款予
    永新公司，儘先償付房屋價金之差額後始點交，以供住戶處理房屋加建事宜，但
    其不確定是否有住戶沒聽到或沒聽清楚等語。經查：
（一）按依民事訴訟法第三百零七條第一項第一款之規定，證人為當事人之四親等內
      之血親者，固得拒絕證言，但依同法第三百十四條第二項第一款之規定，有此
      種情形而不拒絕證言者，祇係得不令其具結，此與刑事訴訟法第一百八十六條
      第四款所定不得令其具結之情形不同。次按被告係在民事法院到場為證人，關
      於證人之權利及義務，自應適用民事訴訟法之規定，而民事訴訟法有關人證之
      規定並無準用刑事訴訟法第一百八十六條不得令其具結之明文。被告如有民事
      訴訟法第三百零七條第一項各款所列得拒絕證言之情形，固得行使其拒絕證言
      之權利，其不拒絕證言，且經具結，而符合偽證罪之構成要件，即應令負偽證
      罪責，此有最高法院七十六年台上字第六九五０號判決意旨可供參照。查被告
      與本院八十八年度簡上字第七三號民事案件之上訴人甲○○係叔姪，二人間具
      有三親等之旁系血親關係，此有被告提出之戶口名簿及身分證影本附卷，其在
      前開民事訴訟中為證人，既不拒絕證言，且經具結，即已符合偽證罪之「供前
      具結」要件，是本件所應審究者闕為被告是否於前開民事案件中，於案情有重
      要關係之事項，明知不實而仍為虛偽之陳述此節，合先敘明。
（二）被告於民國八十六年十一月二十二日曾與「環中傳家堡」住戶在中壢市香江酒
      樓聚餐協商，並於席間發給客戶撥款同意書、保證書、房屋驗收合格同意書等
      資料，告發人當天亦在場乙節，業據被告陳明在卷，核與證人戊○○、丙○○
      於本院調查中之證述相符，告發人對此亦不否認，首堪認定。
（三）就被告有無於前開協商餐會中，說明住戶需先繳清房屋價金尾款始得提早交屋
      乙節詢之證人戊○○、丙○○二人，證人戊○○證稱確有此事，核與被告所述
      相符；另證人丙○○證稱：「（問：是否參與過香江酒樓的協議？目的為何？
      被告是否在場？）有，我只有參加過一次這種協議。目的是住戶希望能夠加建
      ，永新公司希望要交屋後才讓我們加建，該次會議中有簽具一張同意書。內容
      是跟銀行貸款撥款有關。我記不起來了。」、「（問：該次協議中，永新公司
      有無提出任何條件？）我記不清楚了，只記得永新公司有提出貸款撥款的要求
      ，要我們寫同意書，但我沒有聽到他們有無說該筆撥款要先支付土地價款還是
      房屋價款。」、「（問：當時有多少人在場？）約二十幾人。」、「（問：永
      新公司的代表是對全體住戶大家說明？還是對在場住戶個別說明？）當時是永
      新公司的代表對在場住戶全體說明，說明後如果有不了解的，才跟住戶個別說
      明。」、「（問：該位代表是否為在庭被告？）不記得了。」、「（問：該位
      代表所述的內容，你是否有印象？）沒有。」、「（問：你購屋過程中是否有
      與永新公司發生糾紛？）沒有。」等語在卷，是以，被告斯時係對在場全體住
      戶說明如何辦理提前交屋事宜，並表示應先繳清房屋尾款始可提前交屋乙節，
      業有證人戊○○之證述可資佐證。至證人丙○○既就被告當天所述內容證稱「
      沒印象、不清楚、沒聽到」等語，顯見其就當時協商過程之記憶已然模糊，縱
      其證詞未必對被告有利，仍不得據以推論被告當日未曾為前開應先繳清房屋尾
      款之表示。
（四）次就被告提出之住戶黃春平、乙○○之撥款同意書內容觀之，該同意書內容為
      『茲○○○先生（女士）所購買之中壢市○○段八四四地號房屋○棟，今同意
      永新開發建設（股）公司，於本棟房屋權狀過戶本人名下之日起（約十二月十
      五日），即可撥本棟房屋之銀行貸款，作為償付本棟房屋總價款之差額，無誤
      。』等語，是以，自該同意書所載內容即可證明住戶同意撥付之銀行貸款，係
      作為儘先償付房屋總價款之差額之用，住戶倘簽名同意並將該同意書交付永新
      公司，則住戶就前開同意書之內容應已明瞭並表示同意乙節，即可認定。訊據
      被告供稱：其於香江樓協商會中，有向客戶解釋前開撥款同意書之內容，並於
      協調會當天交予在場住戶，當場有二十幾位住戶有填寫該同意書，告發人則說
      要拿回去看，故在當天未簽妥同意書，而於事後才填妥交回等語在卷，告發人
      乙○○亦稱：「（問：對被告所言簽同意書部分有無意見？）當時是因為我與
      公司間對工程進度均沒有意見時才簽下的。沒想到事後在真正在繳大筆尾款（
      約四百多萬元）時才發現工程還有瑕疵，公共設施與契約約定不同，我才跟被
      告等人說要保留部分尾款作為擔保，要求他們儘速完工及修補瑕疵。」、「（
      問：對同意書所載內容有無意見？有無看過？是否看過後才簽名的？）沒有意
      見。我是看過以後才簽的。」、「（問：提示本院卷附之署名乙○○之同意書
      ，是否你簽的？）是。」等語，互核相符，顯見告發人於填具前開同意書當時
      ，應已明瞭並同意前開同意書之約定內容，衡諸常情，被告既於前開協商餐會
      中，將前開同意書發給在場住戶，由在場住戶當場填寫或攜回填寫，則其基於
      代表永新公司與住戶進行協商之立場及職責所在，理應同時向在場住戶說明該
      同意書之內容為何，俾在場住戶瞭解後決定是否願受該同意書內容之約束，倘
      被告斯時全然未曾說明，在場住戶就此涉及數百萬貸款金額之重要事項，豈有
      貿然同意之理，基此，復佐以證人丙○○前開所證：「問：當時有多少人在場
      ？）約二十幾人。」等語，益徵被告前開所辯「其當時是對在場全體住戶說明
      ，其不清楚是否有人沒聽到或沒有聽清楚」乙節，饒有可能。從而，被告所辯
      其在協商會中有向住戶說明應先繳清房屋尾款才交屋乙節，尚屬可採。
（五）末按，民事法律關係基於「私法自治原則」及「契約自由原則」，只要當事人
      互相表示意思一致者，無論其為明示或默示，契約即為成立，當事人對於必要
      之點，意思一致，而對於非必要之點，未經表示意思者，推定其契約為成立，
      關於該非必要之點，當事人意思不一致時，法院應依其事件之性質定之，民法
      第一百五十三條著有明文。又買賣契約之當事人若就價金及標的物雙方意思表
      示合致時，契約即已成立。本件永新公司與告發人間，既就土地及房屋買賣之
      標的物及價金意思一致，並簽訂前開土地及房屋買賣契約書，則渠等雙方之權
      利義務之履行，理應遵循前開契約約定為之，然告發人既同意前開撥款同意書
      之內容並簽名交回永新公司，基此，可謂永新公司與告發人間業已就土地及房
      屋價金之付款方式之改變（即同意撥付貸款儘先清償房屋價金尾款）有所合意
      ，則此後就付款方式部分自應遵照前開同意書所載之方式為之，縱事後告發人
      因認永新公司施作之房屋或中庭工程有瑕疵，並主張保留部分尾款，用以保障
      自身權益，惟此乃屬雙務契約之同時履行抗辯權之行使，容屬告發人依民法所
      享有之權限，縱永新公司於前開協商餐會後復同意告發人保留土地或房屋價金
      之部分尾款，然亦不得據此作為被告未於前開香江酒樓協議中說明「應先繳清
      房屋價金尾款始可提前交屋」等語之反證。
（六）綜上所述，被告前開所辯，尚屬可採。則公訴人起訴所憑之證據既不足以證明
      被告確涉有本件偽證之犯行；此外，復查無其他積極證據，足認被告確有公訴
      人所指之犯行，因此，不能證明被告犯罪，依法應諭知無罪之判決。
據上論斷，應依刑事訴訟法第三百零一條第一項，判決如主文。
本案經檢察官黃俊華到庭執行職務
中      華      民    國      九十一    年    十二    月      十六    日
                                臺灣桃園地方法院刑事第一庭
                                審判長法  官  吳  爭  奇
                                      法  官  陳  永  來
                                      法  官  胡  芷  瑜
右正本證明與原本無異。
如不服本判決，應於判決送達後十日內向本院提出上訴狀 (應附繕本)，上訴於臺灣
高等法院。
                                      書記官  劉  晨  輝
中      華      民      國      九十一    年    十二    月    二十六    日
